【裁判字號】    88,重上,202
【裁判日期】    891206
【裁判案由】    損害賠償
【裁判全文】
臺灣高等法院民事判決                            八十八年度重上字第二○二號
    上  訴  人  甲○○
    訴訟代理人  張景豐律師
    被上訴人    志遠電子股份有限公司  設台北市○○路○段七六八巷一弄十八號
                              .
    法定代理人  蔡昌華        .
    訴訟代理人  謝穎青律師
                曾惠仙律師
                蕭彩綾律師
右當事人間損害賠償事件，上訴人對於中華民國八十八年四月二十一日臺灣臺北地方
法院八十六年度重訴字第一二四八號第一審判決提起上訴，本院判決如左：
    主    文
原判決關於命上訴人給付超過新台幣玖佰捌拾伍萬陸仟肆佰壹拾玖元及其利息部分，
並該部分假執行之宣告，暨訴訟費用 (確定部分除外)之裁判均廢棄。
右開廢棄部分，被上訴人在第一審之訴及其假執行之聲請均駁回。
其餘上訴駁回。
第一、二審訴訟費用(確定部分除外)由上訴人負擔九分之八；餘由被上訴人負擔。
    事    實
甲、上訴人方面：
一、聲明：(一)原判決命上訴人給付超過新台幣（下同）八十一萬八千二百零二元及該
    部分利息並假執行之宣告均廢棄。(二)右廢棄部分，被上訴人於第一審之訴及假執
    行之聲請均駁回。
二、陳述：除與原判決記載相同者，茲引用之外，補稱略以：
(一)、Ａ表部分：
    A2、八十年七月二十六日，三十九萬五千元票款，上訴人業於同年月二十二日以
    現金存入十萬元，此有被上訴人公司所有台北銀行存款明細可證，故此筆款項應
    僅為二十九萬五千元。
    A3、八十年七月三十一日，八萬一千九百二十五元票款，除因係月底，支付上訴
    人七月份薪資二萬四千九百二十五元外，尚支付被上訴人公司對外之借款利息計
    有：向劉陳詠雪借款八十萬元，支付利息一萬二千元，匯入劉陳詠雪第一商業銀
    行信義分行之帳戶；向李肇隆借款七十萬元，支付利息一萬零五百元，匯入李肇
    隆台北銀行東門分行之帳戶；向蔡華珍借款一百五十萬元，支付利息二萬二千五
    百元，匯入蔡華珍台北銀行木柵分行之帳戶；向陳素娥借款八十萬元，支付利息
    一萬二千元，以現金支付。以上四筆利息加上上訴人之薪資剛好八萬一千九百二
    十五元。此經台北銀行木柵分行、台北銀行東門分行、第一商業銀行信義分行函
    覆在卷，並經陳素娥供證明確，第一商業銀行信義分行之覆函更明載匯款人是上
    訴人，益證上訴人主張之非虛。
    A4、八十年八月三十日，二十五萬元票款，上訴人先於同月二十七日自上訴人所
    有之台北銀行東門分行90155-6帳戶提領現金二十萬元存入被上訴人在同上銀行
    之186-1帳號，此有台北銀行東門分行八十八年十一月十八日北銀東門會字第八
    八六○二三八九○○號函，該二筆取款條及存款單均係出諸上訴人之筆跡，故應
    僅有五萬元之差額。
    A5、八十年九月九日，七十一萬元票款，上訴人先於同月七日自上訴人所有同前
    90155-6帳戶提領現金五十五萬元存入被上訴人公司186-1帳號，此有台北銀行東
    門分行八十八年十一月十八日北銀東門會字第八八六○二三八九○○號函，該二
    筆取款條及存款單均係出諸上訴人之筆跡，故應僅有十六萬元之差額。
    A6及A7、八十年九月十九日，四十萬元及三十五萬元支票款，係上訴人先一日即
    十八日在上訴人所有之90155-6帳戶內提領現金七十五萬元存入被上訴人公司
    186-1帳戶，供其當日支票兌現之用，嗣於十九日合併為七十五萬元返還上訴人者
    ，故上訴人並無侵占。
    A12、八十年十月十九日，一百萬元部份，該筆款項係因八十年十月十六日被上
    訴人公司需匯款一百三十萬元予訴外人王衫喜，惟因被上訴人公司僅有三十萬元
    資金，乃由被上訴人公司簽發台北市銀行東門分行票號ＤＭ0000000號
    面額三十萬元及ＤＭ0000000號面額一百萬元，發票日均八十年十月十六
    日之本票二紙，其中三十萬元本票用以提兌現金轉帳電匯，另一百萬元本票則交
    付上訴人用以向上訴人調現，上訴人則於同日自台北市銀行東門分行九○一五五
    之六帳戶提領一百萬元，以轉帳方式做為被上訴人匯款，上開一百萬元資金既係
    上訴人借與被上訴人者，則上訴人於八十年十月十九日提兌被上訴人用以調現之
    ＤＭ0000000號面額一百萬元本票，要無侵占或民事侵權行為之可言。
    A13、八十年十月三十日，六萬二千元，該筆款項係被上訴人公司對外借款之利
    息，請被上訴人提出其收支日報表即可證明。
    A20、八十年十一月十九日，二十萬元，該筆款項由上訴人領取。
    A24、八十年十二月二日，六萬元，該筆款項係支付被上訴人公司對外借款之利
    息。
    A25、八十年十二月七日，二十五萬元，該筆款項係被上訴人公司向上訴人調現
    ，上訴人已先一日自所有之90155-6帳戶提領現金廾五萬元存入被上訴人公司
    186-1帳戶，以支應其當日四百餘萬元支票之提示。
    A26、八十年十二月十四日，七十萬元支票，該筆款項上訴人先於同月九日自901
    55-6帳戶提領現金二十三萬元存入被上訴人公司186-1帳號，以支應其支票之提
    示，差額為四十七萬元。
    A27、八十年十二月十七日，三十萬元，該筆款項上訴人先一日即同年月十六日
    自上訴人所有之90155-6帳戶提領現金三十三萬元存入被上訴人公司186-1帳號，
    以支應其十七日支票之提示。該筆款項尚有三萬元之餘額。
    A28、八十年十二月十九日，三萬三千四百四十六元，該筆款項係用於被上訴人
    公司之零用金及代付款等平常開銷。
(二)、Ｂ表部份：
    B1、八十一年一月四日，二百五十一萬元，係被上訴人公司返還原A29之借款，
    一萬元為利息。
    B3、八十一年一月六日，一百五十七萬元，係上訴人借予被上訴人公司之現款，
    其中一百一十二萬元係自上訴人所有之90155-6帳戶提領，另外再加現金四十五
    萬元，合計一百五十七萬元由上訴人存入被上訴人公司186-1帳戶，供當日即一
    月六日被上訴人公司所有三百餘萬元支票提示交換之用。原審判決就其中一百十
    二萬元予以採認扣除，其餘四十五萬元則不採列，不無違誤。
    B4、B5、八十一年一月七日，八十三萬元及廾九萬元，該款係被上訴人返還前開
    B3一百十二萬元借款之款項。
    B6、八十一年一月十日，二十萬元，及B7、八十一年一月十一日，三十萬元，係
    被上訴人返還前開B3四十五萬元借款之款項，惟上訴人多收五萬元。
    B9、八十一年一月二十一日，一百五十萬元支票，係被上訴人返還起訴狀B8之借
    款。原審判決認係上訴人重覆扣除，不無誤會。
    B11、八十一年二月一日，三萬八千六百九十元，該筆款項係作為被上訴人公司
    之零用金。
    B12、八十一年二月十一日，八十九萬元，該筆款項上訴人曾於同日存入現金十
    萬元入被上訴人公司112-1帳戶，故應僅有七十九萬元之差額。
    B14、八十一年二月二十九日，五萬二千元，該筆款項係支付被上訴人公司向外
    之借款利息，詳如A3所述。
    B15、八十一年二月廾八日上訴人借予被上訴人公司現金八十萬元，其中四十四
    萬元，由上訴人所有之90115-6帳戶提現，另外再加現金三十六萬元，合計八十
    萬元存入被上訴人公司186-1帳戶，三月三日四十五萬元支票一張，係被上訴人
    公司返還八十萬元借款之一部份。
    B16、八十一年九月七日上訴人在台北東門分行90155-6帳號內提領四十萬元現金
    存入被上訴人公司在同銀行186-1帳號內，以支應其次日六十六萬餘元支票之提
    示。上訴人則將被上訴人所有萬通銀行四十萬元支票，存入上訴人所有90155-6
    帳號抵債B19、八十一年九月十五日，四十萬元，該筆款項由上訴人提領。
    B20、八十一年九月二十四日，二十五萬元，該筆款項由上訴人領取。
    B21及B22、被上訴人公司以假交易方式，取得川霆公司CC0000000、CC0
    000000、CC0000000及CC0000000支票四張，金額合計二百
    八十四萬五千五百元，向台北銀行東門分行申請融資，但經該行向為付款人之第
    一銀行徵信結果，發現發票人即川霆公司之甲存帳號內存款不滿四千元，因而返
    還後三張支票，不同意融資。惟被上訴人以假交易方式，取得支票，申請融資，
    急需取得現金週轉，故遭退還之三張支票金額共計二百一十一萬零五百元，乃由
    上訴人於九月十五日自東門分行90155-6號帳戶內提領現款一百六十萬元存入被
    上訴人在同銀行186-1帳戶內，供其週轉。而將其中B2  1、八十一年十一月三十
    日期、面額六十九萬三千元及B22八十一年十二月五日期、七十二萬四千五百元
    兩張支票存入上訴人帳戶，做為清償。
    B24、被上訴人公司於八十一年底即十二月三十日欲向稅捐稽徵機關陳報資產負
    債表，因被上訴人公司帳面資金不足，乃向上訴人商調現金三百萬元，由上訴人
    於同月卅日自所有台北銀行東門分行九○一五五之六帳號提現一百五十萬元，存
    入被上訴人公司帳戶，有關上訴人之活期儲蓄存款取款條及被上訴人之活期存款
    存入憑條均為同一筆跡，並均為八十一年十二月卅日轉帳，被上訴人之活期存款
    存入憑條，對方科目欄甚且記載Ｓ九○一五五之六，另一百五十萬元則係上訴人
    之妻陳素娥於八十一年十二月卅一日分別自其世華銀行業部及台北市銀行城中分
    行提領六十萬元及九十萬元，以轉帳方式改以陳煙銘之名義，(陳煙銘係上訴人
    之妻舅，陳素娥之兄)匯入被上訴人公司帳戶。
    B25、八十二年十二月底被上訴人公司欲向稅捐稽徵機關申報資產負債表，同樣
    發生帳面資金不足之問題，乃向上訴人求貸，由上訴人於八十二年十二月卅一日
    在台北銀行城中分行陳素娥所有六○七八一之六帳戶提領八十萬元，另以通提方
    式自上訴人所有台北銀行東門分行九○一五五之六帳戶提領五十萬元，共湊得一
    百三十萬元於同日以陳煙銘之名義自台北銀行城中分行電匯入被上訴人所有台北
    銀行東門分行之帳戶中，迨八十三年一月五日被上訴人返還前借款，上訴人因而
    存入帳簿，此係兩造間借貸清償之行為。
(三)、Ｃ表部分：
    C3、八十年二月二十五日，由上訴人自所有之台北銀行東門分行4418活儲帳戶提
    領現金十三萬元，其中十萬元存入被上訴人公司華銀3203-1帳戶，供其週轉，上
    訴人則將被上訴人公司簽發C3台北銀行東門分行之十萬元支票存入上訴人在台北
    銀行東門分行之帳戶抵償，此乃便宜之計，亦無重覆扣抵之情形，原審判決認上
    訴人重覆扣抵，不無誤會。
    C4及C5、八十年二月二十六日，二十萬元支票，係上訴人於同日在上訴人自己44
    18帳戶內提領現金十七萬元存入被上訴人公司所有之華銀3203  -1帳戶，上訴人
    則將被上訴人所簽發上揭支票提兌抵償。
    C6、八十年三月十八日，十萬元，該筆款項由上訴人領取。
    C8、八十年四月二日，三萬八千六百四十七元，該筆款項係作為被上訴人公司之
    零用金。
    C10、八十年五月二十七日，二十萬元票款，先由上訴人於八十年五月二十五日
    及當  (二十七)日自上訴人所有之台北銀行東門分行4418號帳戶分別提領現金十
    萬元及十五萬元存入被上訴人公司所有之台北銀行東門分行186-1帳戶，供被上
    訴人調度週轉，再由上訴人以上揭支票抵償。
    事實上被上訴人起訴狀Ｃ表所列票款共計提領七十二萬零四百八十四元，而其中
    支付上訴人之薪資即Ｃ一、Ｃ七、Ｃ九部份及自上訴人帳戶提領現金存入被上訴
    人公司供其週轉者合計為六十四萬零四百八十四元，故Ｃ表部分之差額應僅有八
    萬元。
(四)、Ｄ表部分：
    D1、八十年八月二十三日，三十四萬元票款，上訴人已先於同月五日以現金二十
    萬元存入被上訴人公司之186-1帳號中。
    D2、八十年九月二十七日，六萬元票款，上訴人於同年八月十九日及二十一日已
    先各以現金七萬元、二十萬元存入被上訴人公司186-1帳戶供其週轉，上揭款項
    係返還上訴人之款。
    D3及D4、八十一年一月二十四日，四萬二千三百元及三萬七千零八十元，該二筆
    款項係被上訴人公司之零用金。
    D5、八十一年一月三十一日，四萬九千四百元，該筆款項係支付被上訴人公司對
    外之借款利息，利息以月息百分之一點三計算，計有：劉陳詠雪借八十萬元，利
    息一萬零四百元，匯入劉陳詠雪第一銀行信義分行之帳戶；李肇隆借七十萬元，
    利息九千一百元，匯入李肇隆台北市銀行東門分行之帳戶；蔡華珍借一百五十萬
    元，利息一萬九千五百元，匯入蔡華珍台北市銀行木柵分行之帳戶；陳素娥借八
    十萬元，利息一萬零四百元，以現金支付，四筆利息合計四萬九千四百元。
    被上訴人起訴狀所附Ｄ表共計五十六萬二千四百九十九元，除Ｄ６部份係上訴人
    薪資，業經原審判決剔除外，其餘上訴人係全部支用於被上訴人公司，故Ｄ表部
    分之差額應為零。
(五)、Ｅ表部分：
    E1、八十年二月四日，三萬七千五百一十四元，該筆款項係支付被上訴人公司之
    零用金。
    E2、八十年二月八日，六千九百二十六元，該筆款項係支付被上訴人公司之零用
    金。
    E3、八十年二月十九日，十萬元票款，上訴人業於同年月二十七日以現金三十八
    萬元存入被上訴人公司186-1帳戶還債，蓋其同日有一百餘萬元之支票必須兌現
    。
    E4、八十年二月十九日，十五萬元票款，嗣由上訴人於同年三月十九日以現金三
    十萬元存入被上訴人公司186-1帳戶還債。
    E5、八十年四月十日，五十五萬元票款，上訴人先二日即同年月八日以現金二十
    萬元存入被上訴人公司186-1帳戶。
    E6、八十年四月十一日，六萬元票款，上訴人於先一日即同年月十日以現金十二
    萬一千元存入被上訴人公司186-1帳戶。
    E7、八十年四月十六日，十七萬元票款，由上訴人於先一日即同年月十五日以現
    金三十二萬元存入被上訴人公司186-1帳戶。
    E8、八十年六月五日，四萬六千七百一十元票款，該筆款項係支付被上訴人公司
    之零用金。
    E9、八十年六月十三日，四萬八千零三十二元，該筆款項係支付被上訴人公司之
    零用金。
    E10、八十年六月十八日，二十萬元票款，上訴人於同月二十日以現金二十萬元
    存入被上訴人公司186-1帳戶抵債。被上訴人所陳Ｅ表所列一百三十六萬九千一
    百八十二元，其中除作為被上訴人公司之零用金外，另由上訴人以現金存入合計
    為一百六十六萬零一百八十二元，故Ｅ表部分上訴人尚且超存被上訴人公司二十
    九萬一千元。
(六)、Ｆ表部分：
    F1、八十年十月二十八日，二十萬元，核閱報告書並未採列。
    F2、八十年十二月二十八日，二十萬元，核閱報告書並未採列。
    F3、八十年十二月七日，十五萬元票款，已先由上訴人於同年九月十一日以現金
    三十萬元存入被上訴人公司186-1帳戶，供其週轉，此筆款項係還款。
    F4、八十一年一月十三日，三萬元，業由上訴人於同年月十六日以現金五萬元存
    入被上訴人公司112-1帳戶清償。
    F6、八十一年四月三十日，六萬五千元，該筆款項係支應被上訴人公司之零用金
    。
    F8、八十一年六月三十日，十五萬元票款，業由上訴人於同年七月十八日以現金
    三十五萬元存入被上訴人公司186-1帳戶清償。
    F9、八十一年七月七日，二萬三千元票款，業由上訴人先於同年月六日以現金三
    萬元存入被上訴人公司186-1帳戶中故應扣除。
    F10、八十一年九月三日，十萬元，該筆款項由上訴人提領。
    F11、八十一年九月三日，十萬元，該筆款項由上訴人提領。
    F12、八十一年十月三日，四萬二千零二十元，該筆款項係支應被上訴人公司之零
    用金查明。
    被上訴人所陳Ｆ表所示共計票款一百二十九萬三千四百三十九元，而其中Ｆ六及
    Ｆ十二均為支付被上訴人公司之零用金，另Ｆ五則為支付上訴人之薪資，另由上
    訴人以現金存入被上訴人公司186-1號帳內週轉金，合計為一百零五萬四百三十
    九元，故Ｆ表部分之差額應僅有二十四萬三千元。
乙、被上訴人方面：
一、聲明：駁回上訴。
二、陳述：除與原判決記載相同者，茲引用之外，補稱略以：
(一)、上訴人於八十四年二月二十五日書立切結書表明；「本人甲○○於任職志遠電子
    股份有限公司期間民國七十八年至民國八十四年二月二十五日陸續挪用公司公款
    新台幣伍百陸拾萬元以上，詳細數目仍待查．．．」，並願配合調查清理侵占數
    額及提供屏東土地設定擔保，惟上訴人於同年五月五日、二十二日分別自農民銀
    行、萬通銀行各匯五十萬元至被上訴人公司帳戶後，即避不見面，是以上訴人早
    已自承其侵占之公款至少在五百六十萬元以上，現謂僅侵占二百六十一萬八千二
    百零二元，顯係卸責之詞。
(二)、Ａ１２部分，上訴人提出一紙一百三十萬之電匯傳票，僅能證明劉先平電匯一百
    三十萬給王杉喜，不能僅以同日（八十年十月十六日）上訴人曾自其帳戶提出一
    百萬元，即遽然推論上訴人與被上訴人公司間有借貸關係，亦無法證明一百萬有
    交付被上訴人公司（至多僅能說明上訴人曾電匯一百萬元予王杉喜），是上訴人
    所稱之借貸關係並不實在。
(三)、Ｂ２４部分，上訴人稱於八十一年十二月三十日曾自其所有之台北銀行東門分行
    九０一五五之六帳號提現一百五十萬元，存入被上訴人公司帳戶，該筆款項業已
    列明於Ｂ２３中並已扣除，上訴人欲重覆扣抵，實不足採。又上訴人稱被上訴人
    公司開立一紙本金三百萬元，利息一萬零五千元之本票予上訴人作為債權憑證，
    惟上訴人所稱之借貸期間僅五日，利息卻高達一萬五千元，換算週年利率約為百
    分之三十六點五，不合常理，益證兩造確無借貸關係。
(四)、Ｂ２５部分，上訴人已於八十九年八月十七日當庭表示捨棄，即不得再就此部分
    爭執。又上訴人未能證明兩造間有借貸關係，而借貸金額於八十八年六月二十二
    日之準備書狀為三百萬元；八十九年八月二十四日之準備書狀則為一百三十萬元
    ，前後不一致，且為何兩造間之借貸關係，須以陳銘煙名義電匯系爭金額予被上
    訴人公司，是上訴人所辯，均不足採。
丙、本院依職權調閱本院八十六年度上易字第六七四五號刑事全卷。
    理    由
一、被上訴人起訴主張：上訴人於七十八年五月間，在被上訴人公司擔任財務經理，
    掌理公司之帳務收付等業務，竟意圖為自己不法之所有，自八十年一月間，將掌
    管之被上訴人公司支票存入上訴人之帳戶、及在被上訴人公司之付款申請單虛偽
    登載，將資金轉帳至公司之另一帳號，而後予以行使，或送交公司當時之負責人
    劉先平批准，或交會計歸入財務檔案，再將取得之被上訴人公司支票侵占入己，
    存入自己之帳戶、將所持被上訴人公司票據直接提領現金、或將公司收得之客戶
    支票侵占後存入九０一五五－六帳號。至八十三年一月五日，侵占公款總額達一
    千七百七十九萬五千一百五十七元等事實；依民法第一百八十四條前段、第二項
    規定，求為命上訴人應給付一千七百七十九萬五千一百五十七元及法定遲延利息
    之判決。（原審判命上訴人應給付被上訴人一千零九十八萬七千七百四十四元及
    自八十五年六月二十六日起至清償償日止，按年息百分之五計算之利息，駁回被
    上訴人其餘之請求，被上訴人對其敗訴部分未聲明不服，該部分業已確定。）
二、上訴人則以：被上訴人因公司資金短絀向伊及其妻陳素娥調現，伊本於票據權利
    人兌現並存入自己之帳戶，並無侵占或侵權行為。縱有侵占亦僅二百六十一萬八
    千二百零二元，扣除已清償之一百萬元及陳素娥之八十萬元債權，實際侵占金額
    為八十一萬八千二百零二元等語，資為抗辯。
三、查上訴人於七十八年五月間，在被上訴人公司擔任財務經理，掌理公司之帳務收
    付等業務，竟意圖為自己不法之所有，自八十年一月間開始，運用下列方法將
    掌管之被上訴人公司支票存入台北銀行東門分行00000000000－0號
    上訴人帳號內（本帳號簡寫為四四一八－０號）或同銀行0000000000
    00－0號上訴人帳號內（本帳號簡寫為九０一五五－六號）或台北銀行復興分
    行00000000000－0號上訴人帳號內（本帳號簡寫為一０五九三－三
    號）在被上訴人公司之付款申請單明知不實而虛偽登載，須將資金轉帳至公司
    之另一帳號，而後予以行使，或送交公司當時之負責人劉先平批准，或交會計歸
    入財務檔案，再將取得之被上訴人公司支票侵占入己，存入前述帳號將所持被
    上訴人公司票據直接提領現金將公司收得之客戶支票侵占後存入九０一五五－
    六帳號，至八十三年一月五日，共侵占總額達一千零九十八萬七千七百四十四元
    ，上訴人因業務侵占罪，經本院八十六年度上易字第六七四五號判處有期徒刑一
    年十個月確定在案等情，業據調閱上開刑事卷宗查明屬實，上訴人並不否認有侵
    占情事，惟就刑事判決所認定之侵占總金額有所爭執；經查，本院上開刑事判決
    認定上訴人侵占之金額，係由被上訴人委託胡興平會計師依對帳明細表、兩造之
    銀行帳戶餘額及資金往來文件加以核對，彙總如附表一，即由被上訴人存入上訴
    人帳戶之金額扣除上訴人存入被上訴人之金額，其核對相符之淨額為一千零九十
    八萬七千七百四十四元，未能完全核對者則未計入，有核閱報告書附刑事卷卷外
    可稽，相關之原始憑證均附於該報告書後，上訴人主張被上訴人應再提出有關原
    始憑證，自無必要。茲就上訴人爭執之金額分別審酌如下：
(一)、Ａ表部分：
    Ａ２、被上訴人公司八十年七月二十二日北銀存款帳戶雖有十萬元入帳，上訴人
          抗辯係其以現金存入，並無任何證據證明，不足採信。
    Ａ３、八十年七月三十一日，八萬一千九百二十五元票款，上訴人辯稱係支付其
          七月份薪資二萬四千九百二十五元，尚支付被上訴人公司對外之借款利息
          計有：向劉陳詠雪借款八十萬元，支付利息一萬二千元，匯入劉陳詠雪第
          一商業銀行信義分行之帳戶；向李肇隆借款七十萬元，支付利息一萬零五
          百元，匯入李肇隆台北銀行東門分行之帳戶；向蔡華珍借款一百五十萬元
          ，支付利息二萬二千五百元，匯入蔡華珍台北銀行木柵分行之帳戶；向陳
          素娥借款八十萬元，支付利息一萬二千元，以現金支付，以上四筆利息加
          上上訴人之薪資合計為八萬一千九百二十五元。此經台北銀行木柵分行、
          台北銀行東門分行、第一商業銀行信義分行函覆在卷，並經陳素娥供證明
          確，第一商業銀行信義分行之覆函更明載匯款人是上訴人，而被上訴人公
          實際負責人劉先平亦到庭證明公司對外借款及利息之給付有委託上訴人處
          理及向李肇隆、劉陳詠雪、蔡華珍借款之事實（本院卷第一三三頁、一三
          四頁) ；而上訴人主張之七月份薪資數額與給付之時點，與被上訴人在原
          審所不爭執之Ａ９八十年九月三十日給付薪資二萬四千二百四十八元相若
          ，足證上訴人此部分之抗辯，洵屬可信。
    Ａ４、八十年八月三十日，二十五萬元票款，Ａ５、八十年九月九日，七十一萬
          元票款，上訴人雖辯稱其分別先自其台北銀行東門分行90155-6帳戶提領
          現金二十萬元、五十五萬元存入被上訴人在同上銀行之186-1帳號，台北
          銀行東門分行八十八年十一月十八日北銀東門會字第八八六○二三八九○
          ○號函覆本院所附之二筆取款條及存款單固均係出諸上訴人之筆跡，然此
          尚不足以證明上訴人自其帳戶所領取之現金即係存入被上訴人帳戶，以供
          支票兌現之用，且被上訴人既否認有向上訴人借款之事實，上訴人亦未能
          就兩造間借貸契約之成立舉證證明，所辯自嫌乏據。Ａ６及Ａ７、八十年
          九月十九日，四十萬元及三十五萬元支票款，其理由亦同。
    Ａ１２、八十年十月十九日一百萬元部份，上訴人雖以該筆款項係因八十年十一
            月十六日被上訴人需匯款一百三十萬元予訴外人王衫喜，惟因被上訴人
            僅有三十萬元資金，乃由被上訴人簽發面額三十萬元及一百萬元本票二
            紙，其中三十萬元本票用以提兌現金轉帳電匯，另一百萬元本票則交付
            上訴人用以向上訴人調現，由上訴人於同日自台北市銀行東門分行九○
            一五五之六帳戶提領一百萬元，以轉帳方式做為被上訴人之匯款，提出
            入戶電匯申請書、取款單為證；惟查，上訴人所提其自台北銀行東門分
            行提領一百萬元之取款單，僅可證明其有提領該款之事實，未能證明被
            上訴人有向其借貸一百萬元，故所辯無法採信。
    Ａ１３、六萬二千元，Ａ２４、六萬元，上訴人主張係支付被上訴人對外借款之
            利息，但未具體證明係何筆借款，借款若干以及利息計算之方法，自難
            逕信。
    Ａ２５、二十五萬元，Ａ２６、七十萬元、Ａ２７、三十萬元，上訴人所辯其事
            先分別存入現金二十五萬元、二十三萬元、三十三萬元，未見任何證明
            ，不足採信。
    Ａ２８、八十年十二月十九日，三萬三千四百四十六元，上訴人主張係被上訴人
            公司之零用金及代付款，則理應存入「被上訴人公司」帳戶，且依上訴
            人所親筆填具之付款申請單，該筆款項應匯入被上訴人公司帳戶所有，
            上訴人未存入被上訴人公司帳戶，自屬侵占。
綜此，除Ａ９、Ａ１４、Ａ２３為上訴人薪資所得，業經原審予以扣除外，尚應扣除
Ａ３、八萬一千九百二十五元，其餘則均與核閱報告書相符。從而Ａ表部分之核算，
上訴人負差被上訴人公司二百二十九萬零四百四十六元。
(二)、Ｂ表部份：
    Ｂ１、八十一年一月四日，二百五十一萬元，上訴人主張係被上訴人公司返還原
          Ａ２９之借款二百五十萬元，一萬元為利息，有銀行取款條及存入憑條可
          按，該Ａ２９上訴人匯入被上訴人公司帳戶之二百五十萬元，業為核閱報
          告所採認，於計算總數時加以扣除，自不得再重複扣抵。
    Ｂ３、八十一年一月六日，一百五十七萬元，其中一百一十二萬元係自上訴人所
          有之90155-6帳戶提領，匯入被上訴人公司186-1帳戶，核閱報告書已予扣
          除，上訴人另主張再加現金四十五萬元部分，並未舉證以實其說，自非可
          取。
    Ｂ４、Ｂ５、八十一年一月七日，八十三萬元及二十九萬元，上訴人主張該款係
          被上訴人返還前開Ｂ３一百十二萬元借款之款項，惟此部分業於上訴人侵
          占總數中扣除，自不得再重複扣抵。
    Ｂ６、八十一年一月十日，二十萬元，及Ｂ７、八十一年一月十一日，三十萬元
          ，上訴人雖主張係被上訴人返還前開Ｂ３四十五萬元借款之款項，惟上訴
          人已無法證明以現金四十五萬元匯入被上訴人帳戶及被上訴人向其借用該
          款之事實，且其金額反而多五萬元，亦未相符，不足採信。
    Ｂ９、八十一年一月二十一日，一百五十萬元支票，上訴人雖主張係被上訴人返
          還Ｂ８之借款；惟此部分業於於計算總數時加以扣除，自不得再重複扣抵
          。
    Ｂ１１、八十一年二月一日，三萬八千六百九十元，上訴人主張該筆款項係作為
            被上訴人公司之零用金，惟既為被上訴人公司之零用金，應存入「被上
            訴人公司」帳戶，而非存入上訴人所有帳戶。
    Ｂ１２、八十一年二月十一日，八十九萬元，上訴人主張其曾於同日存現金十萬
            元入被上訴人公司112-1帳戶，並無證據證明，自無足採。
    Ｂ１４、八十一年二月二十九日，五萬二千元，上訴人雖主張該筆款項係支付被
            上訴人公司向外之借款利息，但未具體證明係何筆借款，借款若干以及
            利息計算之方法，自難逕信。
    Ｂ１５、八十一年三月三日，四十五萬元支票，上訴人主張係被上訴人公司返還
            八十萬元借款之一部份，但就其於同年二月二十八日出借予被上訴人現
            金八十萬元，並未舉證證明，所稱被上訴人為還款而簽發是紙支票，亦
            無可取。
    Ｂ１６、八十一年九月七日，四十萬元支票，上訴人在同日存四十萬元現金入被
            上訴人公司在同銀行186-1帳號內，核閱報告書已有採認，故以括號方
            式作記，於計算總數時業已扣除。
    Ｂ２１及Ｂ２２、八十一年十一月三十日期、面額六十九萬三千元及八十一年十
            二月五日期、七十二萬四千五百元二紙支票，因未能核對被上訴人公司
            有此筆金額匯出，故核閱報告書並未將之算入上訴人侵占款之總數。
    Ｂ２４、八十二年一月五日，三百零一萬五千元，上訴人雖主張係被上訴人向其
            調借現金三百萬元，由其於同月卅日提現一百五十萬元，另一百五十萬
            元則係上訴人之妻陳素娥於八十一年十二月卅一日分別自其世華銀行業
            部及台北市銀行城中分行提領六十萬元及九十萬元，以轉帳方式改以陳
            煙銘（上訴人之妻舅，陳素娥之兄）之名義，匯入被上訴人公司帳戶；
            ，Ｂ２５、八十三年一月五日，五十萬元，係上訴人於八十二年十二月
            卅一日在台北銀行城中分行陳素娥所有六○七八一之六帳戶提領八十萬
            元，另以通提方式自上訴人所有台北銀行東門分行九○一五五之六帳戶
            提領五十萬元，共湊得一百三十萬元於同日以陳煙銘之名義自台北銀行
            城中分行電匯入被上訴人所有台北銀行東門分行之帳戶，該五十萬云係
            被上訴人清償上開借款，提出活期儲蓄存款取款條、入戶電匯傳票、存
            摺影本為憑。其中關於Ｂ２４部分，上訴人所稱於八十一年十二月三十
            日存入被上訴人公司帳戶一百五十萬元，業已列明於Ｂ２３中並已扣除
            ，上訴人欲重覆扣抵，實不足採。又上訴人稱被上訴人公司開立一紙本
            金三百萬元，利息一萬零五千元之本票予上訴人作為債權憑證，惟上訴
            人所稱之借貸期間僅五日，利息卻高達一萬五千元，換算週年利率約為
            百分之三十六點五，顯不合常理；況上訴人之妻陳素娥所委任之辯護人
            在刑案審理中具狀辯稱「八十二年一月五日由甲○○分別匯入陳素娥在
            台北銀行城中分行及世華銀行帳戶九十萬元及六十五萬元，合計一百五
            十五萬元（按其中五萬元係作為利息）」（見原法院八十五年度易字第
            二六三七號刑事卷第三０頁），核與上訴人所稱之清償方式及利息之金
            額均不相同，實難採信上訴人之抗辯。Ｂ２５部分，上訴人未能證明兩
            造間有借貸關係，而關於借貸金額，上訴人或謂三百萬元，或稱一百三
            十萬元，前後不一致，且兩造間之借貸關係，何以須另以陳銘煙名義電
            匯系爭金額予被上訴人公司，令人費解，益證上訴人上開抗辯，均不足
            採。
綜此，Ｂ表部分除Ｂ２、Ｂ１０、Ｂ１３部分為上訴人薪資所得，予以扣除外，其餘
均與核閱報告書相符，從而依Ｂ表核算，上訴人負差被上訴人公司五百四十九萬五千
六百七十元。
(三)、Ｃ表部分：
    Ｃ３、八十年二月二十五日，一十萬元，上訴人固於同日匯入於被上訴人公司帳
          戶同額款項，但已於計算總數時將Ｃ２加以扣除，自不得再重複扣抵。
    Ｃ４、八十年二月二十六日，二十萬元，上訴人所辯其在同日曾事先以現金存入
          被上訴人公司帳戶十七萬元，該十七萬元業於計算總數時將Ｃ５加以扣除
          ，自不得再重複扣抵。
    Ｃ８、三萬八千六百四十七元，既為被上訴人公司之零用金，應存入「被上訴人
          公司」帳戶，而非上訴人所有帳戶，上訴人辯稱支出公司平常之開銷，無
          足可採。
    Ｃ１０、八十年五月二十七日，二十萬元，上訴人主張其分別提領現金十萬元及
          十五萬元存入被上訴人公司，供週轉之用，非惟金額不符，且上訴人亦未
          能舉證證明被上訴人公司帳戶該筆款項，確係上訴人所匯入，所辯不足採
          信。
綜此，Ｃ表部分除Ｃ１、Ｃ７、Ｃ９為上訴人薪資所得，予以扣除外，其餘均與核閱
報告書相符。是以從Ｃ表核算，上訴人負差被上訴人公司三十六萬八千六百四十七元
，上訴人辯稱Ｃ表部分之差額應僅有八萬元，洵非可採。
(四)、Ｄ表部分：
    Ｄ１、八十年八月二十三日，三十四萬元；Ｄ２、八十年九月二十七日，六萬元
          票款；上訴人主張其於同年月五日以現金二十萬元、八月十九日及二十一
          日已先各以現金七萬元、二十萬元、存入被上訴人公司186-1帳戶供其週
          轉，上揭款項係返還上訴人之款云云，然未見任何證據證明被上訴人公司
          帳戶上訴人所稱該筆款項，確係由上訴人所匯入，所辯無足可採。
    Ｄ３及Ｄ４、八十一年一月二十四日，四萬二千三百元及三萬七千零八十元，該
          二筆款項係被上訴人公司之零用金，惟該款並未存入「被上訴人公司」，
          上訴人辯稱支出公司平常之開銷，無足可採。
    Ｄ５、八十一年一月三十一日，四萬九千四百元，上訴人主張該筆款項係支付被
          上訴人公司對外之借款利息，利息以月息百分之一點三計算，計有：劉陳
          詠雪借八十萬元，利息一萬零四百元，匯入劉陳詠雪第一銀行信義分行之
          帳戶；李肇隆借七十萬元，利息九千一百元，匯入李肇隆台北市銀行東門
          分行之帳戶；蔡華珍借一百五十萬元，利息一萬九千五百元，匯入蔡華珍
          台北市銀行木柵分行之帳戶；陳素娥借八十萬元，利息一萬零四百元，以
          現金支付，四筆利息合計四萬九千四百元，堪予採信，其理由如前Ａ３所
          述。
綜此，Ｄ表部分除扣除Ｄ５、Ｄ６數額外，其餘均與核閱報告書相符。故從Ｄ表核算
上訴人負差被上訴人公司四十七萬九千三百八十元。
(五)、Ｅ表部分：
    Ｅ１、八十年二月四日，三萬七千五百一十四元，Ｅ２、八十年二月八日，六千
          九百二十六元，Ｅ８、八十年六月五日四萬六千七百一十元票款，Ｅ９、
          八十年六月十三日，四萬八千零三十二元，上訴人雖主張均係支付被上訴
          人公司之零用金，惟並未存入被上訴人公司帳戶，上訴人亦未證明有此支
          出，自無足採。
    Ｅ３、八十年二月十九日，十萬元票款，Ｅ４、八十年二月十九日，十五萬元票
          款，Ｅ５、八十年四月十日，五十五萬元票款，Ｅ６、八十年四月十一日
          ，六萬元票款，Ｅ７、八十年四月十六日，十七萬元票款，上訴人皆辯以
          曾事先現金存入被上訴人公司帳戶云云，然未見任何證據證明被上訴人公
          司帳戶上訴人所指諸筆款項，確係由上訴人所匯入，故所辯無足可採。
    Ｅ１０、八十年六月十八日，二十萬元票款，上訴人所辯事於同月二十日以現金
          存入被上訴人公司帳戶，並無證據證明，自不可採。
綜此，Ｅ表與核閱報告書並無出入，是以從Ｅ表核算，上訴人負差被上訴人公司一百
一十六萬二千二百五十六元。
(六)、Ｆ表部分
    Ｆ１、八十年十月二十八日，二十萬元，Ｆ２、八十年十二月二十八日，二十萬
          元，核閱報告書雖未採列，惟為上訴人所自認，自應計入。
    Ｆ３、八十年十二月七日，十五萬元票款，Ｆ４、八十一年一月十三日，三萬元
          ，Ｆ８、八十一年六月三十日，十五萬元票款，Ｆ９、八十一年七月七日
          ，二萬三千元票款，上訴人雖主張其曾存現金入被上訴人公司帳戶，但無
          任何證據證明，自非可信。
    Ｆ６、八十一年四月三十日，六萬五千元，Ｆ１２、八十一年十月三日，四萬二
          千零二十元，上訴人主張該筆款項係支應被上訴人公司之零用金，惟並未
          存入被上訴人公司帳戶，復無證據證明有此項支出，自不足採信。
綜此，Ｆ表部分，除扣除Ｆ５上訴人薪資所得，追加Ｆ１、Ｆ２上訴人自認金額外，
其餘皆與核閱報告書相符。是以從Ｆ表核算，上訴人負差被上訴人公司一百零六萬零
二十元；上訴人辯稱Ｆ表部分之差額僅有二十四萬三千元，不足為取。
(七)、綜上核計，上訴人侵占被上訴人公司計：Ａ表0000000+Ｂ表00000
    00+Ｃ表３６８６４７+Ｄ表４７９３８０+Ｅ表0000000+Ｆ表0000
    000=00000000。
四、按違反保護他人之法律者，應負損害賠償責任，民法第一百八十四條第二項定有
    明文。查上訴人意圖為自己不法之所有，而侵占對於業務上所持有之物，並明知
    不實在其業務上制作之付款申請單為登載，又進而行使，除該當刑法第三百三十
    六條第二項之業務侵占罪及刑法第二百十六條、第二百十五條之行使業務不實登
    載文書罪外，且刑法第三百三十六條第二項、第二百十六條、第二百十五條規定
    亦屬保護他人之法律，揆諸前揭規定，自應構成民法上之侵權行為，上訴人應負
    損害賠償責任。又上訴人侵占之總金額為一千零八十五萬六千四百一十九元，惟
    上訴人業於八十四年五月五日與五月二十二日各償還被上訴人公司五十萬元，此
    部分自應予扣除。至上訴人主張其妻之債權八十萬元亦應予扣除部分，則於法無
    據。從而，被上訴人依侵權行為損害賠償請求權請求上訴人給付，在九百八十五
    萬六千四百一十九元及自起訴狀繕本送達之翌日（即八十五年六月二十六日）起
    至清償日止按週年利率百分之五計算之利息範圍內，即無不合，應予准許。逾此
    範圍，為無理由，應與其假執行之聲請併予駁回。原審就超過上開應准許部分，
    為上訴人敗訴之判決，並為假執行之宣告，自有未洽。上訴意旨就此部分指摘原
    判決不當，求予廢棄改判，為有理由。至於上開應准許部分，原審判命上訴人給
    付，並為假執行之宣告，核無違誤，上訴意旨，就此部分，仍執陳詞，指摘原判
    決不當，求予廢棄，為無理由，應駁回其上訴。
五、因本案事證已臻明確，兩造其餘主張陳述及所提之證據，均毋庸再予審酌，附此
    敘明。
六、據上論結，本件上訴為一部有理由，一部無理由，依民事訴訟法第四百五十條、
    第四百四十九條第一項、第七十九條但書，判決如主文。
中      華      民      國    八十九    年    十二      月       六      日
                                民事第三庭
                                    審判長法  官  張  宗  權
                                          法  官  蕭  艿  菁
                                          法  官  吳  秀  美
右正本係照原本作成。
如不服本判決，應於收受送達後二十日內向本院提出上訴書狀，其未表明上訴理由者
，應於提出上訴後二十日內向本院補提理由書狀（均須按他造當事人之人數附繕本）
上訴時應提出委任律師或具有律師資格之人之委任狀；委任有律師資格者，另應附具
律師及格證書及釋明委任人與受任人有民事訴訟法第四百六十六條之一第一項但書或
第二項（詳附註）所定關係之釋明文書影本。
中      華      民      國    八十九    年    十二      月        八    日
                                          書記官  常  淑  慧
附註：
民事訴訟法第四百六十六條之一（第一項、第二項）：
對於第二審判決上訴，上訴人應委任律師為訴訟代理人。但上訴人或其法定代理人具
有律師資格者，不在此限。
上訴人之配偶、三親等內之血親、二親等內之姻親，或上訴人為法人、中央或地方機
關時，其所屬專任人員具有律師資格並經法院認為適當者，亦得為第三審訴訟代理人
。


司法院資訊處製作；財團法人民間司法改革基金會備份。
